ACORDAO-COMPLETO-2544558

ACÓRDÃO 1897/2023 ATA 5/2023 - SEGUNDA CÂMARA

VISTOS, relatados e discutidos estes autos de tomada de contas especial instaurada pela Fundação Nacional de Saúde (Funasa) em decorrência de irregularidades verificadas na execução do Convênio CV 1420/04, cujo objeto foi a realização de ações complementares à saúde do povo indígena Pareci, do Polo Base de Tangará da Serra, no âmbito do Distrito Sanitário Especial Indígena de Cuiabá/MT,
ACORDAM os Ministros do Tribunal de Contas da União, reunidos em Sessão da 2ª Câmara, com base nos arts. 1º, I, 12, § 3º, 16, III, "c", §§ 2º e 3º, 19, 23, III, da Lei 8.443/1992 e diante das razões expostas pelo Relator, em:
9.1. considerar revéis os responsáveis Associação Halitinã e Ivanio Zekezokemae;
9.2. julgar irregulares as contas da Associação Halitinã e de Ivanio Zekezokemae, condenando-os, em solidariedade, ao pagamento da quantia abaixo discriminada, atualizada monetariamente e acrescida dos juros de mora, calculados a partir das datas indicadas até a data da efetiva quitação do débito, fixando-lhes o prazo de 15 (quinze) dias, para que comprovem, perante o Tribunal, o recolhimento da referida quantia aos cofres do Tesouro Nacional:
	DATA
	VALOR (R$) 

	1/11/2011
	2.301,68

9.3. autorizar, desde logo, a cobrança judicial da dívida, caso não atendida a notificação, na forma do disposto no art. 28, II, da Lei 8.443/1992;
9.4. enviar cópia desta deliberação à Procuradoria da República no Estado de Mato Grosso; 
9.5. notificar os responsáveis e o Ministério da Saúde a respeito deste acórdão.

Tomada de contas especial instaurada pela Fundação Nacional de Saúde  em decorrência de irregularidades verificadas na execução do Convênio CV 1420/04, cujo objeto foi a realização de ações complementares à saúde do povo indígena Pareci, do Polo Base de Tangará da Serra, no âmbito do Distrito Sanitário Especial Indígena de Cuiabá/MT

Segunda Câmara

Fundação Nacional de Saúde (Funasa) e Associação Halitinã

3. Responsáveis: Associação Halitinã (CNPJ 24.740.474/0001-38) e Ivanio Zekezokemae (CPF XXX.345.791-XX)

13.1. Ministros presentes: Augusto Nardes (na Presidência) e Antonio Anastasia (Relator).
13.2. Ministro-Substituto convocado: Marcos Bemquerer Costa.

ANTONIO ANASTASIA

Este processo trata da tomada de contas especial instaurada pela Fundação Nacional de Saúde (Funasa) em decorrência de irregularidades verificadas na execução do Convênio CV 1420/04, cujo objeto foi a realização de ações complementares à saúde do povo indígena Pareci, do Polo Base de Tangará da Serra, no âmbito do Distrito Sanitário Especial Indígena de Cuiabá/MT.
2. A então SecexTCE, atual AudTCE, propôs o julgamento pela irregularidade das contas dos responsáveis, com a imputação de débito e aplicação de multas, conforme a instrução transcrita a seguir (peça 195) :
"INTRODUÇÃO
Cuidam os autos de tomada de contas especial instaurada pela Funasa em desfavor de Ivanio Zekezokemae e da Associação Halitinã, em razão de não comprovação da regular aplicação dos recursos repassados por meio do Convênio CV 1420/04, registro Siafi 511664 (peça 6) , que tinha por objeto a execução de ações complementares à saúde do povo indígena Pareci, do Polo Base de Tangará da Serra, no âmbito do Distrito Sanitário Especial Indígena de Cuiabá/MT.
HISTÓRICO
Em 14/09/2016, com fundamento na IN/TCU 71/2012, alterada pela IN/TCU 76/2016 e DN/TCU 155/2016, o dirigente da Funasa autorizou a instauração da tomada de contas especial (peça 124) . O processo foi registrado no sistema e-TCE com o número 1396/2019.
O Convênio CV 1420/04, registro Siafi 511664, foi firmado no valor de R$ 1.055.089,53, integralmente à conta do concedente (peças 3 e 6) . O valor aditivado alcançou o montante de R$ 27.894.776,14, sendo R$ 27.877.496,14 à conta da União e R$ 17.280,00 à título de contrapartida (peças 31, 35, 67, 68, 72, 75, 77, 79, 81 e 108) .
O ajuste teve vigência de 21/10/2004 a 31/10/2011 (peça 103) , com prazo para apresentação da prestação de contas em 30/12/2011. Os repasses efetivos da União totalizaram R$ 27.883.345,20, e foram creditados nos valores e datas a seguir indicados (peça 8) :
	Data
	Valor (R$) 

	05/11/2004
	87.924,13

	07/12/2004
	87.924,12

	17/01/2005
	175.848,24

	17/02/2005
	87.924,13

	05/05/2005
	87.924,13

	04/07/2005
	263.772,39

	29/09/2005
	263.772,39

	23/12/2005
	205.417,43

	14/03/2006
	400.000,00

	22/05/2006
	498.346,92

	25/07/2006
	599.173,45

	21/09/2006
	599.173,45

	23/01/2007
	765.000,00

	23/01/2007
	85.000,00

	20/04/2007
	1.629.716,39

	31/03/2008
	300.000,00

	01/04/2008
	30.629,00

	03/06/2008
	2.028.243,27

	22/12/2008
	9.582,57

	22/12/2008
	94.582,57

	22/12/2008
	386.369,82

	03/04/2009
	395.952,39

	03/04/2009
	259.289,85

	07/07/2009
	1.830.773,91

	15/10/2009
	1.434.702,15

	15/01/2010
	961.178,06

	06/04/2010
	2.167.723,52

	30/07/2010
	4.272.155,29

	02/03/2011
	4.297.158,14

	01/11/2011
	3.578.087,49

A prestação de contas e complementações enviadas foram analisadas por meio dos documentos constantes nas peças 38, 39, 40, 41, 42, 44, 45, 46, 47, 48, 50, 51, 52, 53, 54, 55, 57, 59, 61, 63, 64, 87, 88, 89, 90, 91, 92, 93, 94, 95, 98, 100, 101, 102, 104, 105, 111, 112, 115, 125, 132 e 138.
O fundamento para a instauração da Tomada de Contas Especial, conforme consignado na matriz de responsabilização elaborada pelo tomador de contas (peça 152) , foi a constatação da seguinte irregularidade: 
'Não devolução do saldo da conta específica do convênio descrito como 'ações básicas de prevenção de doenças, promoção e recuperação de saúde das comunidades do povo indígena Paresi', no caso de não utilização da totalidade dos recursos federais transferidos na execução do objeto pactuado.'
Os responsáveis arrolados na fase interna foram devidamente comunicados e, diante da ausência de justificativas suficientes para elidir a irregularidade e da não devolução dos recursos, instaurou-se a tomada de contas especial.
No relatório (peça 153) , o tomador de contas concluiu que o prejuízo importaria no valor original de R$ 2.301,68, imputando-se a responsabilidade a Ivanio Zekezokemae, na condição de dirigente e Associação Halitinã, na condição de contratado.
Em 20/01/2021, a Controladoria-Geral da União emitiu o relatório de auditoria (peça 157) , em concordância com o relatório do tomador de contas. O certificado de auditoria e o parecer do dirigente do órgão de controle interno concluíram pela irregularidade das presentes contas (peças 158 e 159) .
Em 29/01/2021, o ministro responsável pela área atestou haver tomado conhecimento das conclusões contidas no relatório e certificado de auditoria, bem como do parecer conclusivo do dirigente do órgão de controle interno, manifestando-se pela irregularidade das contas, e determinou o encaminhamento do processo ao Tribunal de Contas da União (peça 160) .
Uma vez remetidos os autos a este Tribunal para fins de apreciação e julgamento, em sede de instrução preliminar (peça 163) , a análise dos pressupostos de procedibilidade previstos na IN/TCU 71/2012 verificou que não havia óbices que impedissem o prosseguimento desta tomada de contas especial, uma vez que não se configurou o transcurso de mais de dez anos entre o fato gerador e a primeira notificação válida dos responsáveis pela autoridade administrativa competente. Verificou-se, ainda, que o valor atualizado do débito apurado (sem juros) em 01/01/2017 era inferior ao valor mínimo de alçada vigente nesta Corte de Contas, havendo, todavia, a imposição normativa para a instauração desta TCE, por incidência da regra prevista no art. 6º, parágrafo único, da IN TCU 71/2012. Por fim, foi encontrado outro processo no Tribunal sob a responsabilidade da Associação Halitinã.
Na sequência procedeu-se ao exame técnico dos elementos fáticos e jurídicos relacionados ao feito, com vistas a propiciar o estabelecimento de parâmetros processuais objetivos para a adequada apuração dos fatos, identificação dos responsáveis e quantificação do dano para fins de ressarcimento, nos seguintes termos (peça 163, p. 3-4) :
'EXAME TÉCNICO			 
15. O valor histórico do débito apurado na presente tomada de contas especial perfaz o montante de R$ 2.301,68. Verifica-se, todavia, outro débito imputável a responsável em outras TCE´s registradas nesta Corte de Contas. 
16. Diante desse quadro fático, a despeito de o débito apurado estar abaixo do valor de alçada previsto pela IN/TCU 71/2012, incide no caso a regra estabelecida pelo art. 6º, parágrafo único, do referido normativo, que torna sem efeito a possibilidade de dispensa de instauração do processo de contas especial nos casos em que a soma dos débitos de um mesmo responsável atinge o valor de alçada.
17. Na espécie, a falha apurada, de acordo com as informações lançadas no Parecer Financeiro Final 233/2020 (peça 138) e no Relatório do Tomador de Contas (peça 153) , diz respeito à não devolução do saldo remanescente da conta vinculada, caracterizando apropriação indevida dos recursos federais pela entidade convenente, com flagrante violação ao que dispõe a Subcláusula Segunda da Cláusula Décima Quinta do termo de ajuste (peça 6, p. 8) , segundo a qual 'é obrigatória a restituição pela convenente de eventual saldo de recursos à concedente, inclusive os provenientes das receitas obtidas em aplicações financeiras, no prazo máximo de trinta dias improrrogáveis, contados da data da conclusão ou da extinção deste convênio'. (grifos acrescidos) 
18. Sobre a inclusão da pessoa jurídica no polo passivo da presente demanda, cumpre lembrar que o Acórdão 2763/2011-TCU-Plenário, Relator Min. Augusto Sherman, firmou entendimento, posteriormente fixado na Súmula TCU 286, no sentido de que, na hipótese em que a pessoa jurídica de direito privado seja convenente e beneficiária de transferências voluntárias de recursos públicos da União, tanto a entidade privada como os seus dirigentes atuam como gestores públicos e devem comprovar a regular aplicação dos recursos públicos. 
19. Diante disso, será proposta a citação dos responsáveis arrolados na fase interna, para se manifestarem sobre a apropriação indevida de recursos federais, diante da não devolução do saldo da conta vinculada no prazo pactuado, a contar da data em que foi realizado o último crédito dos recursos federais na conta vinculada, 01/11/2011.
20. Verifica-se que foi dada oportunidade de defesa ao agente responsabilizado na fase interna, em obediência aos princípios constitucionais que asseguram o direito ao contraditório e à ampla defesa (art. 5º, inciso LV, da Constituição Federal) , conforme detalhado no item 'Análise dos Pressupostos de Procedibilidade da IN/TCU 71/2012', subitem '	Avaliação de Viabilidade do Exercício do Contraditório e Ampla Defesa'.
21. Entretanto, os responsáveis não apresentaram justificativas suficientes para elidir a irregularidade e não recolheram o montante devido aos cofres da Funasa, razão pela qual suas responsabilidades devem ser mantidas.
22. A partir do exposto, caracterizam-se a qualificação dos responsáveis, bem assim a irregularidade cometida, dispositivos violados, quantificação do débito, conduta, nexo de causalidade e culpabilidade, na forma constante da proposta de encaminhamento.'	
Em vista do exame técnico realizado, foi proposta a citação dos responsáveis Ivanio Zekezokemae (CPF: XXX.345.791-XX) e Associação Halitinã (CNPJ: 24.740.474/0001-38) , nos seguintes termos:
'PROPOSTA DE ENCAMINHAMENTO
Diante do exposto, submetem-se os autos à consideração superior, propondo:
realizar a citação dos responsáveis a seguir indicados, com fundamento nos arts. 10, § 1º, e 12, incisos I e II, 16, § 2º, alínea 'b', da Lei nº  8.443/1992, c/c os arts. 202, incisos I e II, e 209, § 5º, inciso II, do RITCU, para que, no prazo de 15 (quinze) dias, em decorrência da conduta praticada, apresentem alegações de defesa e/ou recolham, aos cofres especificados, a quantia abaixo indicada, atualizada monetariamente a partir da respectiva data até o efetivo recolhimento, abatendo-se na oportunidade as quantias eventualmente ressarcidas, na forma da legislação em vigor, que geraram a irregularidade demonstrada a seguir:
Irregularidade: apropriação indevida de recursos federais diante da não devolução do saldo remanescente da conta corrente vinculada ao Convênio CV 1420/04 no prazo pactuado.
Dispositivos violados: Constituição Federal, arts. 37, caput, e 70, parágrafo único; Lei nº  8.666/1993, art. 3º; Decreto-Lei nº 200/1967, art. 93; Decreto nº 93.872/1986, art. 66.
Responsáveis solidários: Ivanio Zekezokemae (CPF: XXX.345.791-XX) e Associação Halitinã (CNPJ: 24.740.474/0001-38) .
	Data de Ocorrência
	Valor Histórico (R$) 

	01/11/2011
	2.301,68

Cofre para recolhimento: Fundação Nacional de Saúde.
Responsável 1: Ivanio Zekezokemae (CPF: XXX.345.791-XX) .
Conduta: apropriar-se indevidamente de recursos federais, no valor histórico de R$ 2.301,68, em face da não devolução no prazo pactuado do saldo remanescente da conta corrente vinculada ao Convênio CV 1420/04.
Nexo de causalidade: a não devolução no prazo pactuado do saldo remanescente da conta corrente vinculada ao Convênio CV 1420/04 caracterizou a apropriação indevida de recursos federais e resultou em prejuízo ao erário correspondente ao valor histórico não devolvido.
Culpabilidade: não há excludentes de ilicitude, de culpabilidade e de punibilidade. É razoável supor que o responsável tinha consciência da ilicitude de sua conduta. Era exigível conduta diversa da praticada, qual seja, promover a devolução do saldo remanescente da conta corrente vinculada ao Convênio CV 1420/04 no prazo pactuado.
Responsável 2: Associação Halitinã (CNPJ: 24.740.474/0001-38) .
Conduta: apropriar-se indevidamente de recursos federais, no valor histórico de R$ 2.301,68, em face da não devolução no prazo pactuado do saldo remanescente da conta corrente vinculada ao Convênio CV 1420/04.
Nexo de causalidade: a não devolução no prazo pactuado do saldo remanescente da conta corrente vinculada ao Convênio CV 1420/04 caracterizou a apropriação indevida de recursos federais e resultou em prejuízo ao erário correspondente ao valor histórico não devolvido.
Culpabilidade: não há excludentes de ilicitude, de culpabilidade e de punibilidade. É razoável supor que o representante da aludida pessoa jurídica de direito privado tinha consciência da ilicitude de sua conduta. Era exigível conduta diversa da praticada, qual seja, promover a devolução do saldo remanescente da conta corrente vinculada ao Convênio CV 1420/04 no prazo pactuado.'
Em cumprimento ao pronunciamento da Unidade Técnica, proferido em 11/11/2021 (peça 165) , foi efetuada citação dos responsáveis, nos seguintes moldes:
Associação Halitinã - promovida a citação da Associação, conforme delineado adiante:
	Comunicação: Ofício 64677/2021 - Secomp (peça 169) 
Data da Expedição: 26/11/2021
Data da Ciência: não houve  (peça 173) 
Observação: Ofício enviado para o endereço comercial da Associação, conforme pesquisa na base de dados no sistema da Receita Federal, custodiada pelo TCU e atualizada em 12/12/2016 (peça 168) .

	Comunicação: Ofício 6951/2022 - Secomp (peça 178) 
Data da Expedição: 01/03/2022
Data da Ciência: não houve  (peça 186) 
Observação: Ofício enviado para o endereço comercial da Associação, conforme pesquisa na base de dados no sistema da Receita Federal, custodiada pelo TCU e atualizada em 12/12/2016 (peça 168) .

	Comunicação: Ofício 6950/2022 - Secomp (peça 179) 
Data da Expedição: 01/03/2022
Data da Ciência: não houve  (peça 183) 
Observação: Ofício enviado para o endereço residencial do representante legal da Associação, conforme pesquisa na base de dados no sistema da Receita Federal, custodiada pelo TCU e atualizada em 31/01/2022 (peça 177) .

	Comunicação: Ofício 6948/2022 - Secomp (peça 180) 
Data da Expedição: 01/03/2022
Data da Ciência: não houve  (peça 188) 
Observação: Ofício enviado para o endereço residencial do representante legal da Associação, conforme pesquisa na base de dados no sistema do Tribunal Superior Eleitoral (peça 177) . 

	Comunicação: Edital 689/2022 - Secomp (peça 190) 
Data da Expedição: 19/05/2022
Data da Ciência: 20/05/2022 (peça 191) 
Fim do prazo para a defesa: 04/06/2022

Ivanio Zekezokemae, promovida a citação do responsável, conforme delineado a seguir:
	Comunicação: Ofício 64676/2021 - Secomp (peça 170) 
Data da Expedição: 26/11/2021
Data da Ciência: não houve  (peça 174) 
Observação: Ofício enviado para o endereço do responsável, conforme pesquisa na base de dados do Registro Nacional de Carteira de Habilitação (peça 167) .

	Comunicação: Ofício 64675/2021 - Secomp (peça 171) 
Data da Expedição: 26/11/2021
Data da Ciência: não houve  (peça 172) 
Observação: Ofício enviado para o endereço do responsável, conforme pesquisa na base de dados no sistema da Receita Federal, custodiada pelo TCU e atualizada em 31/01/2022 (peça 176) .

	Comunicação: Ofício 6946/2022 - Secomp (peça 181) 
Data da Expedição: 01/03/2022
Data da Ciência: não houve (peça 187) 
Observação: Ofício enviado para o endereço do responsável, conforme pesquisa na base de dados no sistema da Receita Federal, custodiada pelo TCU e atualizada em 31/01/2022 (peça 176) .

	Comunicação: Ofício 6945/2022 - Secomp (peça 182) 
Data da Expedição: 01/03/2022
Data da Ciência: (peça 189) 
Observação: Ofício enviado para o endereço do responsável, conforme pesquisa na base de dados do Registro Nacional de Carteira de Habilitação (peça 167) .

	Comunicação: Edital 742/2022 - Secomp (peça 192) 
Data da Expedição: 25/05/2022
Data da Ciência: 27/05/2022 (peça 193) 
Fim do prazo para a defesa: 11/06/2022

Conforme Despacho de Conclusão das Comunicações Processuais (peça 194) , as providências inerentes às comunicações processuais foram concluídas.
Transcorrido o prazo regimental, nenhum dos responsáveis compareceu aos autos no prazo fixado.
EXAME TÉCNICO
O exame técnico ora proposto compreende a análise das revelias configuradas, tomando como base as irregularidades atribuídas aos responsáveis no âmbito das instruções precedentes, em cotejo com os elementos comprobatórios constantes dos autos e os argumentos que possam ser aproveitados em favor dos responsáveis em manifestações colhidas na fase interna desta Tomada de Contas Especial, acaso existentes.
Da validade das notificações
Preliminarmente, cumpre tecer breves considerações sobre a forma como são realizadas as comunicações processuais no TCU. A esse respeito, destacam-se o art. 179, do Regimento Interno do TCU (Resolução 155, de 04/12/2002) e o art. 4º, inciso III, § 1º, da Resolução TCU 170, de 30/06/2004, in verbis:
'Art. 179. A citação, a audiência ou a notificação, bem como a comunicação de diligência, farse-ão:
I - mediante ciência da parte, efetivada por servidor designado, por meio eletrônico, fac-símile, telegrama ou qualquer outra forma, desde que fique confirmada inequivocamente a entrega da comunicação ao destinatário;
II - mediante carta registrada, com aviso de recebimento que comprove a entrega no endereço do destinatário;
III - por edital publicado no Diário Oficial da União, quando o seu destinatário não for localizado
 (...) Art. 3º As comunicações serão dirigidas ao responsável, ou ao interessado, ou ao dirigente de órgão ou entidade, ou ao representante legal ou ao procurador constituído nos autos, com poderes expressos no mandato para esse fim, por meio de:
I - correio eletrônico, fac-símile ou telegrama;
II - servidor designado;
III - carta registrada, com aviso de recebimento;
IV - edital publicado no Diário Oficial da União, quando o seu destinatário não for localizado, nas hipóteses em que seja necessário o exercício de defesa.
Art. 4º. Consideram-se entregues as comunicações:
I - efetivadas conforme disposto nos incisos I e II do artigo anterior, mediante confirmação da ciência do destinatário;
II - realizadas na forma prevista no inciso III do artigo anterior, com o retorno do aviso de recebimento, entregue comprovadamente no endereço do destinatário;
III - na data de publicação do edital no Diário Oficial da União, quando realizadas na forma prevista no inciso IV do artigo anterior.
§ 1º O endereço do destinatário deverá ser previamente confirmado mediante consulta aos sistemas disponíveis ao Tribunal ou a outros meios de informação, a qual deverá ser juntada ao respectivo processo.'
Bem se vê, portanto, que a validade da citação via postal não depende de que o aviso de recebimento seja assinado pelo próprio destinatário da comunicação, o que dispensa, no caso em tela, a entrega do AR em 'mãos próprias'. A exigência da norma é no sentido de o Tribunal verificar se a correspondência foi entregue no endereço correto, residindo aqui a necessidade de certeza inequívoca. 
Não é outra a orientação da jurisprudência do TCU, conforme se verifica dos julgados a seguir transcritos:
'São válidas as comunicações processuais entregues, mediante carta registrada, no endereço correto do responsável, não havendo necessidade de que o recebimento seja feito por ele próprio' (Acórdão 3648/2013-TCU-Segunda Câmara, Relator Min. José Jorge) ;
'É prescindível a entrega pessoal das comunicações pelo TCU, razão pela qual não há necessidade de que o aviso de recebimento seja assinado pelo próprio destinatário. Entregandose a correspondência no endereço correto do destinatário, presume-se o recebimento da citação.' (Acórdão 1019/2008-TCU-Plenário, Min. Benjamin Zymler) ;
'As comunicações do TCU, inclusive as citações, deverão ser realizadas mediante Aviso de Recebimento - AR, via Empresa Brasileira de Correios e Telégrafos, bastando para sua validade que se demonstre que a correspondência foi entregue no endereço correto.' (Acórdão 1526/2007-TCU-Plenário, Min. Aroldo Cedraz) .
A validade do critério de comunicação processual do TCU foi referendada pelo Supremo Tribunal Federal, nos termos do julgamento do MS-AgR 25.816/DF, por meio do qual se afirmou a desnecessidade da ciência pessoal do interessado, entendendo-se suficiente a comprovação da entrega do 'AR' no endereço do destinatário:
'Ementa: agravo regimental. Mandado de segurança. Desnecessidade de intimação pessoal das decisões do tribunal de contas da união. art. 179 do regimento interno do TCU. Intimação do ato impugnado por carta registrada, iniciado o prazo do art. 18 da Lei 1.533/1951 da data constante do aviso de recebimento. Decadência reconhecida. Agravo improvido.
O envio de carta registrada com aviso de recebimento está expressamente enumerado entre os meios de comunicação de que dispõe o Tribunal de Contas da União para proceder às suas intimações.
O inciso II do art. 179 do Regimento Interno do TCU é claro ao exigir apenas a comprovação da entrega no endereço do destinatário, bastando o aviso de recebimento simples.'
Da revelia da Associação Halitinã
No caso vertente, a citação da Associação se deu em endereços provenientes de pesquisa de endereço realizada pelo TCU na base de dados da Receita Federal custodiada pelo TCU (peças 168 e 177) , bem como na do Tribunal Superior Eleitoral (peça 177) , restando infrutíferas as comunicações enviadas (peças 173, 183, 186 e 188) .
Em consequência à não localização do destinatário, foi realizada a comunicação por edital publicado em órgão oficial (peça 190) . Esta forma de chamamento da parte aos autos está em consonância com o disposto no art. 179, inciso III, do Regimento Interno do TCU, sendo, assim, considerada medida processual válida, que tem como principal efeito concluir a fase de comunicação a cargo desta Corte de Contas.
Da revelia do responsável Ivanio Zekezokemae
No caso vertente, a citação do responsável se deu em endereços provenientes de pesquisa de endereço realizada pelo TCU na base de dados da Receita Federal custodiada pelo TCU (peça 176) , bem como na da Carteira Nacional de Habilitação (peça 167) , restando infrutíferas as comunicações enviadas (peças 172, 174, 187 e 189) .
Também em consequência à não localização do destinatário, foi realizada a comunicação por edital publicado em órgão oficial (peça 192) . Esta forma de chamamento da parte aos autos está em consonância com o disposto no art. 179, inciso III, do Regimento Interno do TCU, sendo, assim, considerada medida processual válida, que tem como principal efeito concluir a fase de comunicação a cargo desta Corte de Contas.
Superada a análise acerca da validade das notificações, transcorrido o prazo regimental fixado e mantendo-se inertes os responsáveis, impõe-se que sejam considerados revéis, dando-se prosseguimento ao processo, com fulcro no art. 12, § 3º, da Lei 8.443/1992.
Nos processos do TCU, a revelia não leva à presunção de que seriam verdadeiras todas as imputações levantadas contra os responsáveis, diferentemente do que ocorre no processo civil, em que a revelia do réu opera a presunção da verdade dos fatos narrados pelo autor (Acórdão 1009/2018-TCU-Plenário, Min. Bruno Dantas; 2.369/2013-Plenário, Min. Benjamin Zymler e 2.449/2013-Plenário, Min. Benjamin Zymler) . Dessa forma, a avaliação da responsabilidade do agente não pode prescindir da prova existente no processo ou para ele carreada. 
Como visto, os responsáveis foram citados em decorrência da apropriação indevida de recursos federais, diante da não devolução do saldo remanescente da conta corrente vinculada ao Convênio CV 1420/04 no prazo pactuado, no valor histórico de R$ 2.301,68.
Ao permanecerem silentes, os responsáveis deixaram de produzir prova quanto à regularidade dos recursos inquinados, restando caracterizado dano ao erário resultante de enriquecimento sem causa, em afronta às regras gerais de Direito que tipificam a situação como violadora do ordenamento jurídico (arts. 884 e 885 do Código Civil e 9º da Lei 8.429/1992) .
Mesmo as alegações de defesa não sendo apresentadas, considerando o princípio da verdade real que rege esta Corte, procurou-se buscar, em manifestações dos responsáveis na fase interna desta Tomada de Contas Especial, se havia algum argumento que pudesse ser aproveitado a seu favor. 
No entanto, os responsáveis não se manifestaram na fase interna (peça 153, p. 3) , não havendo, assim, nenhum argumento que possa vir a ser analisado e posteriormente servir para afastar as irregularidades apontadas. 
Em se tratando de processo em que a parte interessada não se manifestou acerca das irregularidades imputadas, não há elementos para que se possa efetivamente aferir e reconhecer a ocorrência de boa-fé na conduta dos responsáveis, podendo este Tribunal, desde logo, proferir o julgamento de mérito pela irregularidade das contas, conforme os termos dos §§ 2º e 6º do art. 202 do Regimento Interno do TCU (Acórdão 2064/2011-TCU-Primeira Câmara, Min. Ubiratan Aguiar; 6.182/2011-1ª Câmara, Min. Weber de Oliveira; 4.072/2010-1ª Câmara, Min. Valmir Campelo; 1.189/2009-1ª Câmara, Min. Marcos Bemquerer; e 731/2008-Plenário, Min. Aroldo Cedraz) .
Dessa forma, os responsáveis Ivanio Zekezokemae e Associação Halitinã devem ser considerados revéis, nos termos do art. 12, § 3º, da Lei 8.443/1992, devendo as contas serem julgadas irregulares, condenando-os ao débito apurado.
Prescrição da Pretensão Punitiva
Vale ressaltar que a pretensão punitiva do TCU, conforme Acórdão 1441/2016-TCU-Plenário, Relator Min. Benjamin Zymler, que uniformizou a jurisprudência acerca dessa questão, subordina-se ao prazo geral de prescrição indicado no art. 205 do Código Civil, que é de dez anos, contado da data de ocorrência da irregularidade sancionada, nos termos do art. 189 do Código Civil, sendo este prazo interrompido pelo ato que ordenar a citação, a audiência ou a oitiva dos responsáveis.
No caso em exame, verifica-se que não ocorreu a prescrição em relação aos responsáveis, uma vez que não se verificou o transcurso superior a 10 anos entre a irregularidade sancionada, ocorrida em 30/12/2011, termo final para a apresentação da prestação de contas, e o ato de ordenação da citação, ocorrido em 11/11/2021 (peça 165) . 
CONCLUSÃO
Em face da análise promovida na seção 'Exame Técnico', verifica-se que os responsáveis, chamados aos autos, permaneceram silentes e não apresentaram defesa para as irregularidades que lhes foram atribuídas, em virtude do que devem ser considerados revéis, nos termos do art. 12, § 3º, da Lei 8.443/1992, e ter suas contas julgadas irregulares, com a consequente condenação solidária ao débito apurado.
Verifica-se também que não houve a prescrição da pretensão punitiva em relação aos responsáveis, conforme análise já realizada.
Tendo em vista que não constam dos autos elementos que permitam reconhecer a boa-fé dos responsáveis, sugere-se que as suas contas sejam julgadas irregulares, nos termos do art. 202, § 6º, do Regimento Interno do TCU, com a imputação do débito atualizado monetariamente e acrescido de juros de mora, nos termos do art. 202, § 1º, do Regimento Interno do TCU, descontado o valor eventualmente recolhido.
PROPOSTA DE ENCAMINHAMENTO
Diante do exposto, submetemos os autos à consideração superior, propondo ao Tribunal:
considerar revéis os responsáveis Ivanio Zekezokemae (CPF: XXX.345.791-XX) e Associação Halitinã (CNPJ: 24.740.474/0001-38) , para todos os efeitos, dando-se prosseguimento ao processo, com fulcro no art. 12, § 3º, da Lei 8.443/1992; 
julgar irregulares, nos termos dos arts. 1º, inciso I, 16, inciso III, alíneas 'b' e 'c', da Lei 8.443/1992, c/c os arts. 16, § 2º, alínea 'b', 19 e 23, inciso III, da mesma Lei, as contas de Ivanio Zekezokemae (CPF: XXX.345.791-XX) e da Associação Halitinã (CNPJ: 24.740.474/0001-38) , condenando-os em regime de solidariedade, na forma a seguir apresentada, ao pagamento das importâncias a seguir especificadas, atualizadas monetariamente e acrescidas dos juros de mora, calculadas a partir das datas discriminadas até a data da efetiva quitação do débito, fixando-lhes o prazo de 15 (quinze) dias, para que comprovem, perante o Tribunal, o recolhimento das referidas quantias aos cofres da Fundação Nacional de Saúde, nos termos do art. 23, inciso III, alínea 'a', da citada lei, c/c o art. 214, inciso III, alínea 'a', do Regimento Interno do TCU:
	Data de Ocorrência
	Valor Histórico (R$) 

	01/11/2011
	2.301,68

aplicar aos responsáveis Ivanio Zekezokemae (CPF: XXX.345.791-XX) e Associação Halitinã (CNPJ: 24.740.474/0001-38) , individualmente, a multa prevista no art. 57 da Lei 8.443/1992 c/c o art. 267 do Regimento Interno do TCU, fixando-lhes o prazo de 15 (quinze) dias, a contar da notificação, para que comprovem, perante o Tribunal (art. 214, III, alínea 'a', do Regimento Interno do TCU) , o recolhimento da dívida aos cofres do Tesouro Nacional, atualizada monetariamente desde a data do acórdão que vier a ser proferido por este Tribunal até a data do efetivo recolhimento, se paga após o vencimento, na forma da legislação em vigor;
autorizar, desde logo, a cobrança judicial das dívidas, caso não atendidas as notificações, na forma do disposto no art. 28, inciso II, da Lei 8.443/1992;
autorizar também, desde logo, se requerido, com fundamento no art. 26, da Lei 8.443, de 1992, c/c o art. 217, §§ 1º e 2º do Regimento Interno do TCU, o parcelamento da (s) dívida (s) em até 36 parcelas, incidindo, sobre cada parcela, corrigida monetariamente, os correspondentes acréscimos legais, fixando-lhes o prazo de 15 (quinze) dias, a contar do recebimento da notificação, para comprovarem, perante o Tribunal, o recolhimento da primeira parcela, e de 30 (trinta) dias, a contar da parcela anterior, para comprovarem os recolhimentos das demais parcelas, devendo incidir, sobre cada valor mensal, atualizado monetariamente, os juros de mora devidos, no caso do débito, na forma prevista na legislação em vigor, alertando os responsáveis de que a falta de comprovação do recolhimento de qualquer parcela importará o vencimento antecipado do saldo devedor, nos termos do § 2º do art. 217 do Regimento Interno deste Tribunal; 
enviar cópia do Acórdão a ser prolatado à Procuradoria da República no Estado do Mato Grosso, nos termos do § 3º do art. 16 da Lei 8.443/1992, c/c o § 7º do art. 209 do Regimento Interno do TCU, para adoção das medidas cabíveis;
enviar cópia do Acórdão que vier a ser proferido à Fundação Nacional de Saúde e aos responsáveis, para ciência;
informar à Procuradoria da República no Estado do Mato Grosso, à Fundação Nacional de Saúde e aos responsáveis que a presente deliberação, acompanhada do Relatório e do Voto que a fundamenta, está disponível para a consulta no endereço www.tcu.gov.br/acordaos, além de esclarecer que, caso requerido, o TCU poderá fornecer sem custos as correspondentes cópias, de forma impressa; e
informar à Procuradoria da República no Estado do Mato Grosso que, nos termos do parágrafo único do art. 62 da Resolução TCU 259/2014, os procuradores e membros do Ministério Público credenciados nesta Corte podem acessar os presentes autos de forma eletrônica e automática, ressalvados apenas os casos de eventuais peças classificadas como sigilosas, as quais requerem solicitação formal."
3. O Ministério Público de Contas divergiu parcialmente da proposta da unidade técnica, por considerar incabível a aplicação de multas por entender que já havia ocorrido a prescrição da pretensão punitiva, nestes termos (peça 198) :
"Cuidam os autos de tomada de contas especial instaurada pela Funasa em desfavor de Ivanio Zekezokemae e da Associação Halitinã, em razão de não comprovação da regular aplicação dos recursos repassados por meio do Convênio CV 1420/04, registro Siafi 511664 (peça 6) , que tinha por objeto a execução de ações complementares à saúde do povo indígena Pareci, do Polo Base de Tangará da Serra, no âmbito do Distrito Sanitário Especial Indígena de Cuiabá/MT.
Manifesto-me de acordo com a proposta da unidade técnica em relação ao mérito da proposta de encaminhamento do processo. Porém, divirjo em relação à análise da prescrição realizada (peça 195, p. 9) .
Em sua análise, a unidade técnica afirma que 'No caso em exame, não ocorreu a prescrição, uma vez que não se verificou o transcurso superior a 10 anos entre a irregularidade sancionada, ocorrida em 30/12/2011, termo final para a apresentação da prestação de contas, e o ato de ordenação da citação, ocorrido em 11/11/2021', apontando um decurso de prazo superior a 5 anos entre a ocorrência da irregularidade e a ordenação da citação.
Quanto à prescrição da pretensão punitiva, destaco que atualmente vigora no âmbito do TCU o prazo de dez anos da lei civil, conforme decidido no Acórdão 1441/2016-TCU-Plenário. 
Ocorre que o STF, no âmbito do Mandado de Segurança 35.512/DF e da correspondente Reclamação nº 39.497/DF (decidida monocraticamente em 30/6/2020 e, colegiadamente, em sede de agravo, em 9/10/2020[footnoteRef:2]) , processos que versaram especificamente acerca de decisões proferidas pelo TCU no âmbito da tomada de contas especial nº TC-Processo 030.229/2015-4, reconheceu a ocorrência da prescrição, em cinco anos, nos termos da Lei 9.873/1999. No mesmo sentido o MS 32.201/DF em que o STF, após examinar os fundamentos do Acórdão 1441/2016-TCU-Plenário, manifestou-se nos termos da seguinte ementa: [2:  http://portal.stf.jus.br/processos/detalhe.asp?incidente=5868015] 
'Direito administrativo. Mandado de segurança. Multas aplicadas pelo TCU. Prescrição da pretensão punitiva. Exame de legalidade.
1. A prescrição da pretensão punitiva do TCU é regulada integralmente pela Lei nº 9.873/1999, seja em razão da interpretação correta e da aplicação direta desta lei, seja por analogia. (...) .'
Recordo que, antes da uniformização da jurisprudência definida no citado Acórdão 1441/2016-TCU-Plenário, sempre defendi o prazo de cinco anos para fins da aferição da ocorrência da prescrição punitiva no âmbito do TCU. Tendo em vista as recentes decisões do STF acerca do tema, acima citadas, sinto-me confortável em voltar a advogar que a pretensão punitiva da Corte de Contas prescreve em cinco anos, observado o regime definido na Lei 9.873/1999.
Sob essa nova percepção, entendo que, no caso concreto sob exame, considerando as informações contidas nos autos e as possibilidades de interrupção de prazo estabelecidas na Lei 9.873/1999 (artigos 1° e 2°) , houve prescrição da pretensão punitiva.
Porém, quanto à prescrição reparatória, julgo necessário tecer considerações acerca da controvérsia relativa à sua possível ocorrência, advinda após julgamento do Supremo Tribunal Federal no âmbito do Recurso Extraordinário 636.886, em que se decidiu repercussão geral no Tema 899, que adotou a seguinte redação: 'É prescritível a pretensão de ressarcimento ao erário fundada em decisão de Tribunal de Contas'. 
Ocorre que a tese ali firmada possui abrangência restrita, no sentido de que se circunscreveria apenas ao processo de execução da condenação imposta pelo TCU, ou seja, inaplicável à pretensão de ressarcimento exercida no processo 'conhecimento' da TCE. Considerando que a questão da imprescritibilidade do ressarcimento do dano ao erário tem sede constitucional (art. 37, § 5º) e considerando, ainda, o disposto na Súmula TCU 282, entendo que não comporta falar-se em prescrição quanto ao ressarcimento do débito apurado nos autos. Esse tem sido o entendimento do próprio TCU, após o que restou deliberado pelo STF no Tema 899, conforme Acórdão 2620/2020-TCU-Plenário, Acórdão 5236/2020-TCU-Primeira Câmara, 6.171/2020-TCU-2ª Câmara, 6.084/2020-TCU-1ª Câmara, 5.681/2020-TCU-2ª Câmara, 6.846/2020-TCU-2ª Câmara, 6.676/2020-TCU-2ª Câmara, 6.707/2020-TCU-2ª Câmara, 6.473/2020-TCU-1ª Câmara, 6.466/2020-TCU-1ª Câmara, 6.465/2020-TCU-1ª Câmara, entre outros.
Assim, manifesto-me de acordo com a proposta da unidade técnica em relação ao mérito, a julgar irregulares as contas dos responsáveis, conforme proposta de encaminhamento (peça 195, p. 10) .
Porém, divirjo em relação à proposta de aplicação da multa aos responsáveis, uma vez que considero prescrita a pretensão punitiva desta Corte de Contas."
É o Relatório.

não há

Subprocurador-Geral Lucas Rocha Furtado

TOMADA DE CONTAS ESPECIAL. CONVÊNIO. FUNASA. ASSOCIAÇÃO HALITINÃ. AÇÕES COMPLEMENTARES À SAÚDE DO POVO INDÍGENA PARECI, DO POLO BASE DE TANGARÁ DA SERRA, ESTADO DE MATO GROSSO, NO ÂMBITO DO DISTRITO SANITÁRIO ESPECIAL INDÍGENA DE CUIABÁ/MT. NÃO DEVOLUÇÃO DO SALDO REMANESCENTE NÃO UTILIZADO NO OBJETO DO AJUSTE. CITAÇÃO. REVELIA. CONTAS IRREGULARES. DÉBITO. COMUNICAÇÕES.

TOMADA DE CONTAS ESPECIAL (TCE)

SecexTCE, atual AudTCE

Este processo trata da tomada de contas especial (TCE) instaurada pela Fundação Nacional de Saúde (Funasa) em decorrência de irregularidades verificadas na execução do Convênio CV 1420/04, cujo objeto foi a realização de ações complementares à saúde do povo indígena Pareci, do Polo Base de Tangará da Serra, no âmbito do Distrito Sanitário Especial Indígena de Cuiabá/MT.
2. O ajuste, firmado entre a Associação Halitinã e a Funasa inicialmente no valor de R$ 1.055.089,53, sofreu alteração que modificou para R$ 27.877.496,14 a quantia que seria transferida pela União e para R$ 17.280,00 a contrapartida da entidade (peças 31, 35, 67, 68, 72, 75, 77, 79, 81 e 108) . A vigência do acordo foi de 21/10/2004 a 31/10/2011 (peça 103) , com prazo para apresentação da prestação de contas em 30/12/2011. 
3. A irregularidade que justificou a instauração da TCE foi a não devolução do saldo de R$ 2.301,68 (valor de 1/11/2011) da conta específica do convênio, que atualizada, alcançava R$ 4.446,14 em 2/3/2023.
4. Ainda que essa quantia seja inferior ao limite de R$ 100.000,00 - o que, de acordo com o art. 6º, I, e 19 da Instrução Normativa 71/2012, poderia implicar o arquivamento deste feito -, constatou-se a existência de outra TCE que não havia sido remetida a este Corte, com possível débito imputável aos mesmo responsáveis no valor de R$ 273.197,38 (TCE 1874/2021, que aguardava manifestação do Controle Interno) . Dessa forma, conforme o art. 6º, § 1º, da referida norma, o processo seguiu seu curso, com a realização regular da citação.
5. No entanto, mesmo sendo devidamente citados, a Associação Halitinã e Ivanio Zekezokemae (dirigente máximo da entidade à época) permaneceram inertes, caracterizando sua revelia. Assim, nos termos do art. 12, § 3º, da Lei 8.443/1992, o processo deve prosseguir com as informações nele presentes.
6. A então SecexTCE, atual AudTCE, propôs a irregularidade das contas, com a imputação de débito e aplicação de multa aos responsáveis.
7. Por seu turno, o Ministério Público de contas divergiu apenas em relação à proposta de aplicação da multa, por acreditar que já estava prescrita a pretensão punitiva pelo TCU.
8. A respeito da irregularidade, creio que está bem configurada nos autos, pois se trata de ato obrigatório de devolução de numerário que não foi utilizado no objeto do convênio (Subcláusula Segunda da Cláusula Décima Quinta do termo de ajuste, peça 6, p. 8) , segundo informações constantes do Parecer Financeiro Final 233/2020 (peça 138) e do Relatório do Tomador de Contas (peça 153) .
9. Quanto ao outro tema discutido nos pareceres, diante da recém-editada Resolução TCU 344/2022, que trata de prescrição, esta deve ser reexaminada quanto aos fatos apurados nestes autos.
10. De acordo com o art. 4º da norma, em casos como o que se analisa, a contagem do prazo prescricional deve iniciar da data da apresentação da prestação de contas ao órgão competente para a sua análise inicial, o que ocorreu em 22/5/2012, de acordo com o Memorando 61/2015/COPON/CGCON/DEADM da Funasa (peça 132, p. 2) .
11. No que concerne à interrupção do prazo prescricional, destaco que o art. 5º da referida resolução prevê que ela pode ocorrer: pela notificação, oitiva, citação ou audiência do responsável, inclusive por edital; por qualquer ato inequívoco de apuração do fato; por qualquer ato inequívoco de tentativa de solução conciliatória; ou pela decisão condenatória recorrível. 
12. Percebo que houve interrupção do prazo prescricional por diversas oportunidades em razão de atos de apuração dos fatos. A título de exemplo, cito as seguintes ocorrências:
a)  12/6/2015: Memorando 61/2015/COPON/CGCON/DEADM da Funasa, em que houve a aprovação parcial das contas (peça 132) ;
b)  10/11/2017: Parecer Financeiro 481/2017/COPRE/CGCON da Coordenação-Geral de Convênios da Funasa, por meio do qual ocorreu a reanálise das contas, com a reiteração de sua aprovação parcial (peça 115) ;
c)  20/8/2019: Nota Técnica 216/2019/COTCE/AUDIT/PRESI, em que constou a revisão e o parecer da Auditoria Interna (peça 131) ;
d)  13/7/2020:  Parecer Financeiro Final 233/2020, com a aprovação parcial das contas (peça 138) ;
e)  1/11/2021: primeira instrução da então SecexTCE (peça 163) ;
f)  6/7/2022: segunda instrução da unidade técnica (peça 195) .
13. Ante essa amostra de eventos, é possível concluir, com segurança, que as interrupções impediram que houvesse a prescrição quinquenal das pretensões punitiva e ressarcitória prevista no art. 2º da Resolução TCU 344/2022. 
14. Além disso, em razão de os intervalos entre as ocorrências serem inferiores a três anos, é igualmente claro que tampouco houve a prescrição intercorrente estabelecida no art. 8º da Resolução TCU 344/2022, que ocorre quando o processo permanece inerte por período superior ao triênio. Esclareço que, nesse caso, a contagem é interrompida não somente nas hipóteses previstas para a prescrição quinquenal, mas também por qualquer ato processual que evidencie o andamento regular do feito, como seria o caso, por exemplo, do encaminhamento dos autos para a manifestação do Ministério Público ou da realização de pesquisas de endereços para notificações.
15. Diante todo o exposto, este Tribunal deve julgar irregulares as contas da Associação Halitinã e de Ivanio Zekezokemae, condenando-os ao pagamento solidário do débito apurado. Deixo de aplicar a multa prevista no art. 57 da Lei 8.443/1992 por ser de pequena monta o prejuízo causado ao erário.
Ante o exposto, voto para que seja adotado o acórdão que ora submeto ao Colegiado.
TCU, Sala das Sessões, em 14 de março de 2023.
ANTONIO ANASTASIA 
Relator